【裁判字號】    95,台上,1586
【裁判日期】    950721
【裁判案由】    租佃爭議
【裁判全文】
最高法院民事判決            九十五年度台上字第一五八六號
    上  訴  人  甲○○
                        巷9號.
                乙○○
                        德39.
                丙○○
                        5號3.
                丁○○
                        61號.
                戊○○
                        德11.
                上列五人均為.
    共      同
    訴訟代理人  魏早炳律師
                陳恩民律師
                魏翠亭律師
    被 上訴 人  己○○
                        坑6號.
上列當事人間租佃爭議事件，上訴人對於中華民國九十四年七月
二十六日台灣高等法院台中分院第二審判決（九十四年度上字第
一三二號），提起上訴，本院判決如下：
    主  文
上訴駁回。
第三審訴訟費用由上訴人負擔。
    理  由
本件上訴人主張：伊先父謝新全與被上訴人先父謝阿五及先母謝
賴送妹於民國三十年間，就坐落苗栗縣獅潭鄉○○○段一九二之
一、一九三、一八九號土地（下稱系爭土地）訂立耕地租賃契約
，由謝新全依耕地三七五減租條例承租系爭土地種植稻作，並依
同條例第二十條規定，每六年續訂租約，謝阿五死亡後其權利義
務由被上訴人繼承，其後續訂之租約均由謝新全與被上訴人訂立
，最後續訂之租約期間自八十六年一月一日起至九十一年十二月
三十一日止。謝新全於九十二年一月二日向主管機關即獅潭鄉公
所提出續約，被上訴人並未於法定期間申請收回耕地，竟拒絕續
訂租約等情，爰求為確認兩造間就系爭土地之耕地租賃契約關係
存在之判決。
被上訴人則以：謝新全所承租之一八九號土地於六十四年十月後
，即因謝新全違法轉租予中油公司用以探勘石油，違反耕地三七
五減租條例第十六條承租人應自任耕作，並不得將耕地全部或一
部轉租於他人之規定，原訂租約已歸於無效，得由出租人收回自
行耕種。且謝新全所承租之一九二之一、一九三號土地，已荒廢
逾十年未為耕作，有繼續一年不為耕作之情形，伊本得為終止租
約，故伊不同意續租，兩造復無另訂新約，兩造就系爭土地已無
耕地租約存在等語，資為抗辯。
原審依審理之結果，以：按耕地之承租人應自任耕作，並不得將
耕地全部或一部轉租他人，否則原訂租約應屬無效，此觀耕地三
七五減租條例第十六條第一項、第二項之規定至明。所謂不自任
耕作，兼指轉租及將耕地借與他人使用在內（最高法院五十六年
台上字第一五二○號判例參照）。查系爭耕地租約其中位在南區
之一八九號土地於六十四年間因中油公司欲在該處鑽探油氣，地
主謝阿五、佃農謝新全二人即共同出具租地承諾書予中油公司，
記載：「本人所有（指謝阿五）、使用（指謝新全）土地坐落苗
栗縣獅潭鄉○○○段第一八八之一、一八九號，願意依照左列議
定條件承諾租予或提供與貴公司作為鑽探石油及開闢道路等使用
」，此有兩造不爭執之租地承諾書附卷可稽。又迄八十九年間中
油公司終止一八九號土地之租約為止，謝新全均未於一八九號土
地自任耕作，且中油公司所給付之租金，由謝新全分配受領百分
之四十，被上訴人及其先父則分配受領百分之六十等事實，復為
兩造所不爭執。謝新全既未自任耕作，復收取中油公司給付之租
金一部分，性質已屬違法轉租。上訴人主張依中油公司訂立之租
賃契約，出租人為謝阿五，謝新全並非出租人，謝新全無違法轉
租云云，即不可採。何況謝新全既已出具承諾書，同意中油公司
使用系爭土地，依首揭判例意旨，縱非轉租，亦屬不自任耕作，
原訂租約仍應屬無效。上訴人主張系爭耕地租約，不因此而歸於
無效，核不可採。次按耕地三七五減租條例第十六條第二項，所
謂承租人將耕地全部或一部轉租他人者，原訂租約無效，依其規
定之本旨推之，自係指全部租約無效而言。系爭三筆耕地均係「
獅竹字第補八二號租約」之耕地範圍，此有上訴人提出之耕地租
約附卷可稽，兩造就三筆耕地間乃成立一個耕地三七五租賃契約
關係。兩造租約既因承租人謝新全將系爭耕地之一部即一八九號
土地違法轉租他人，全部租約包含北區之耕地一九二之一、一九
三號土地即全部歸於無效。系爭耕地租約其後雖經苖栗縣政府多
次核定續約，最後續訂之租約期間自八十六年一月一日起至九十
一年十二月三十一日止。然該次核定時之八十五年底八十六年初
，中油公司仍未終止租約，至八十九年間中油公司始終止一八九
號耕地之租約，此為兩造不爭之事實。則最後續訂之租約，就上
開違反耕地三七五減租條例第十六條第二項之情事仍然存在，所
續訂之耕地三七五租約亦屬無效。上訴人主張縱然原訂租約無效
，其後續訂之租約，仍然有效云云，自不可採。上訴人雖又主張
縱認為兩造之耕地租賃契約為無效，惟九十一年三月七日上訴人
乙○○代表謝新全送租金至被上訴人家時，乙○○基於代理謝新
全之地位，與被上訴人訂立新的耕地租賃契約，雙方同意由謝新
全向被上訴人租賃一九二之一、一九三號土地，約定租賃期間從
九十一年三月七日開始，租期不定期，租金以原來租約之租金計
算。又九十一年十一月十一日，謝新全亦在被上訴人家裡，與被
上訴人合意由謝新全租賃一八九號土地，租期從九十一年十一月
十一日開始，租期為不定期，租金照原來舊租約之租金計算，兩
造已有新的租約成立，兩造間之租約仍然存在云云。並提出九十
一年十一月十一日兩造結算書，及舉證人魏坤政、劉家松、謝奕
育、鍾謝坤為證。惟其主張為被上訴人所否認，且查：(一)、依苖
栗縣政府耕地租佃委員會調處程序筆錄記載：「申請人謝新全陳
述：已達六年租約期滿應予換約，對造人未申請收回，請同意續
訂租約」，顯見謝新全主觀上認為兩造最後續訂之租約，期滿日
為九十一年十二月三十一日，六年期滿應予換約，則在期滿前之
九十一年三月七日，謝新全豈有再委任謝褔華代理其與被上訴人
就尚未期滿之一九二之一、一九三號土地，訂立自九十一年三月
七日開始之新租約之理？謝新全亦豈有於九十一年十一月十一日
與被上訴人在系爭租約期滿前，就尚未期滿之一八九號土地，訂
立自九十一年十一月十一日起之新租約之理？上訴人上開主張之
事實，自相矛盾，且與經驗法則有違，難予採信。(二)、上訴人提
出兩造不爭執之九十一年十一月十一日農地竹林段一八九號復舊
工程決算書，固記載：「復舊完工即日起一八九號耕地交由佃農
耕作及管理」等語。然謝新全、謝阿五於六十四年間共同出具之
前述租地承諾書，已經約定：「鉆井完成，如無生產，土地應交
還佃農耕作」。上開結算書所載之文字內容，應屬兩造復舊工程
決算時，重申租地承諾書之意旨而已，尚難認為兩造有因此而訂
立自九十一年十一月十一日始期之耕地租賃契約。(三)、上訴人所
舉證人鍾謝坤、謝奕育、魏坤政、劉家松到場陳述之證詞僅能證
明乙○○有僱用該證人整地或撿石頭，其中並有證人證稱被上訴
人於證人整地時有出面阻止或拍照片，上開證人之證詞顯不能證
明兩造間有於九十一年十一月十一日起成立新的耕地租賃契約，
上訴人此部分主張亦非可採。按違反耕地三七五減租條例第十六
條規定而訂立轉租契約，不僅其原定租約無效，即兩造間違反此
項禁止規定而訂立之契約書亦不生效力。上開農地竹林段一八九
號復舊工程決算書，內載：「復舊完工即日起一八九號耕地交由
佃農耕作及管理」，固可認為中油公司終止租約後，一八九號土
地必需復舊，而被上訴人曾允諾復舊完工後將土地交由謝新全耕
作及管理，然因兩造之耕地租約無效，上開根據無效之租約而為
交付管理土地之約款，亦係違反此項禁止規定之約款，應不生效
力。兩造之耕地租約既為無效，上訴人請求訂立耕地租賃契約，
被上訴人即無與之訂約之義務，被上訴人既拒絕與上訴人訂立耕
地租賃契約，兩造間自無耕地租賃契約存在，上訴人請求確認存
在，即屬無據，不應准許等詞，並說明兩造其餘攻擊防禦方法不
予審究之意見，因而維持第一審所為上訴人敗訴之判決，駁回其
上訴，經核於法並無違背。上訴論旨，就原審取捨證據、認定事
實及解釋契約之職權行使，指摘原判決不當，求予廢棄，非有理
由。
據上論結，本件上訴為無理由。依民事訴訟法第四百八十一條、
第四百四十九條第一項、第七十八條，判決如主文。
中    華    民    國  九十五  年    七    月  二十一  日
                      最高法院民事第三庭
                          審判長法官  吳  正  一
                                法官  劉  福  聲
                                法官  黃  義  豐
                                法官  簡  清  忠
                                法官  劉  靜  嫻
      本件正本證明與原本無異
                                      書  記  官
中    華    民    國  九十五  年    八    月    一    日
                                                    Ａ


司法院資訊處製作；財團法人民間司法改革基金會備份。
